【裁判字號】    89,訴,821
【裁判日期】    900530
【裁判案由】    回復原狀
【裁判全文】
臺灣新竹地方法院民事判決  八十九年度訴字第八二一號
    原      告  甲○○
                乙○
    複代理  人  戊○○
    被      告  丙○○
                丁○○
右當事人間請求回復原狀事件，本院判決如左：
    主    文
被告應將坐落新竹市○○段二四０地號土地上如附圖所示Ａ部分、面積三六一點九五
平方公尺、Ｂ部分面積二八五點五平方公尺、Ｃ部分面積０點七三平方公尺之地上物
拆除，將土地交還原告及其他土地共有人全體。
訴訟費用由被告負擔。
本判決第一項於原告以新台幣參佰零貳萬元為被告供擔保後，得假執行。
    事    實
甲、原告方面：
一、聲明：求為判決如主文第一項所示及為以供擔保為條件之假執行宣告。
二、陳述：
    緣坐落新竹市○○段二四地號（簡稱系爭土地）原係由原告二人（持分各四分之
    一）與訴外人曾信雄（持分四分之一）及被告二人之祖父曾來福（持分四分之一
    ）所分別共有，而被告係於民國八十六年九月一日繼承取得其祖父曾來福就系爭
    土地之上開持分所有權，並一併繼承系爭土地上，由其祖父曾來福先前所搭建之
    地上物即鐵皮屋，而該地上物占用系爭土地之部分，係如新竹市地政事務所九十
    年一月十九日複丈所得之複丈成果圖（簡稱附圖）中所示ＡＢＣ部分，其中Ａ部
    分面積為三六一點九五平方公尺，Ｂ部分為二八五點五平方公尺，Ｃ部分為鐵皮
    屋之屋簷面積零點七三平方公尺。因被告之祖父當時搭建前開地上物時，並未經
    過所有系爭土地共有人之同意，係屬無權占用前開土地，故其於七十五年二月二
    十八日立下覺書，表示日後如有共有人要求拆除地上物，其願無條件自動拆除，
    並回復原狀。嗣於曾來福過世，原告乃依前開覺書要求繼承曾來福前開地上物所
    有權之被告拆除並回復原狀，詎被告竟置之不理，原告爰依民法第八百二十一條
    及第七百六十七條之物上請求權之法律關係，訴請被告拆除地上物及返還土地如
    訴之聲明所示等語。
三、對被告抗辯之陳述：
    被告雖辯稱如原告未同意其等使用土地，何以先前數十年來均未要求拆除地上物
    云云。惟查，原告於先前七十五年間已有要求被告之祖父拆除，因此被告之祖父
    才會立下覺書，要求其等暫緩拆除，且被告亦無法證明原告有同意其等繼續使用
    該土地之事實，是被告繼續占用系爭土地，自屬無權占用。
四、證據：提出土地登記簿謄本一份、覺書影本一份，並聲請至現場履勘測量。
乙、被告方面：
    被告未於最後言詞辯論期日到場，據其等於前期日到場所為之聲明及陳述：
一、聲明：原告之訴駁回；訴訟費用由原告負擔。
二、陳述：
    渠等祖父是否有書立原告所提出之覺書，渠等並不知情，茲否認該覺書之真正。
    且渠等繼承取得之上開地上物業已存在數十年，倘原告先前未同意其祖父搭蓋，
    何以數十年來均未要求拆除？
三、證據：提出房屋稅籍證明書一份。
    理    由
一、被告經合法通知，未於最後言詞辯論期日到場，核無民事訴訟法第三百八十六條
    所列各款之情形，應依原告聲請，由其一造辯論而為判決。
二、原告主張系爭土地原係由原告二人（持分各四分之一）與訴外人曾信雄（持分四
    分之一）及被告二人之祖父曾來福（持分四分之一）所分別共有，被告係於八十
    六年九月一日繼承取得其祖父曾來福就系爭土地之應有部分之所有權，並一併繼
    承取得系爭土地上，由其祖父曾來福先前所搭建之地上物即鐵皮屋，而該地上物
    係占用系爭土地中，如附圖所示ＡＢＣ之部分，其中Ａ部分面積為三六一點九五
    平方公尺，Ｂ部分為二八五點五平方公尺，Ｃ部分為鐵皮屋之屋簷面積為零點七
    三平方公尺之情，已據原告提出土地登記簿謄本一份為證，並據本院囑託新竹市
    地政事務所派員測量屬實，有該所以九十新地測字第一０四號函檢送之複丈成果
    圖（即附圖）在卷可憑，復為被告所不爭執，堪信為真實。被告雖辯稱其等祖父
    先前在搭建前開地上物時，已得到包括原告之其他土地共有人之同意，是其等嗣
    後繼承取得該地上物予以使用，自非無權占用系爭土地云云，惟此為原告所否認
    ，而被告迄未就其等已取得使用系爭土地之合法權源予以舉證證明。況依原告所
    提出，以被告之祖父曾來福之名義所簽立，並出具予包括原告二人及另一共有人
    曾信雄之被繼承人曾蟳之「覺書」之形式觀之，其外觀泛黃，恐非事後臨訟所能
    編造，且其中提及「立覺書人曾來福於共有地坐落新竹市○○段二二地號（即系
    爭土地舊地號）田地上【搭建臨時建築物】日後如分割或【共業人】等要求立覺
    書人拆除等情立覺書願隨聽命無條件自動拆除回復原狀... 【中華民國七十五年
    二月二十八日，立覺書人曾來福】」之情，核與上開屬被告所有之地上物，確為
    曾來福於七十幾年間所建，其屋齡為十多年（此有勘驗筆錄及被告提出之該地上
    物房屋稅籍證明書上有關自七十七年起課之記載可憑），以及於七十幾年間，被
    告之祖父曾來福僅係系爭土地之共有人之一，尚有包括原告及曾蟳均為土地之共
    有人等之情形相符，是該覺書之真實性，應堪以採信。而依前述該覺書之內容，
    以及原告於先前多年來未向被告請求拆除地上物之情形，尚無從遽以認定原告及
    其他土地共有人，已有同意被告之被繼承人曾來福以及被告使用系爭土地，雙方
    間已存有使用借貸或分管之法律關係，蓋因原告及其他共有人未行使權利之原因
    不一而足，或係因先前之土地價值尚屬不高，或係礙於其他親戚情誼，均不能據
    此即謂被告之祖父及被告使用該土地，已屬有權占用。縱使認定於七十幾年間，
    當時系爭土地之其他共有人即原告及曾蟳有容忍並同意被告之被繼承人曾來福於
    系爭土地上搭建地上物之情形，但雙方卻也約定祇要其他土地共有人有人要求拆
    除地上物，則地上物之所有權人即須無條件拆除該地上物，此時地上物之所有權
    人即不得再主張有占用土地之權源，是縱認被告之被繼承人曾來福與其他土地之
    共有人間，就該土地之利用，其間先前曾存有附解除條件之同意使用或分管之法
    律關係，惟其解除條件已因原告請求拆除地上物而成就，是該同意使用或分管之
    關係即因此而消滅，而被告既為曾來福之繼承人，自應予以繼受該附解除條件之
    同意使用及分管之法律關係，從而，可認於原告請求被告拆除該地上物後，被告
    即無再予占用該土地之合法權源。此外，被告復未能舉證證明其等確有占用系爭
    土地之合法權源，是其等僅以原告先前已有多年未曾請求拆除該地上物返還土地
    為由，據以辯稱原告有同意其等繼續使用該土地云云，尚難以成立。
三、按所有人對於無權占有或侵奪其所有物者，得請求返還之；對於妨害其所有權者
    ，得請求除去之；又各共有人對於第三人，得就共有物之全部為本於所有權之請
    求；但回復共有物之請求，僅得為共有人全體之利益為之，民法第七百六十七條
    、八百二十一條分別定有明文；又各共有人對於第三人，得就共有物之全部，為
    本於所有權之請求，惟對於無權占有請求返還共有物之訴，應求為命被告向共有
    人全體返還，亦有最高法院四十一年度台上字第六一一號判例可資參照。本件依
    前所述，被告所有之前開地上物，既係無權占用系爭土地中如附圖所示ＡＢＣ之
    部分，從而原告依據民法第七百六十七條、第八百二十一條之規定，本於所有權
    之作用，訴請被告拆除如附圖所示ＡＢＣ部分之前開地上物，並將占用之土地返
    還原告與其他共有人全體，即無不合，應予准許。
四、原告陳明願供擔保，聲請宣告假執行，核無不合，爰酌定相當擔保金額准許之。
五、據上論結，本件原告之訴為有理由，依民事訴訟法第三百八十五條第一項前段、
    第七十八條、第八十五條第一項本文、第三百九十條第二項，判決如主文。
中      華      民      國    九十      年      五      月    三十      日
                                  臺灣新竹地方法院民事第一庭
~B法      官  鄭政宗
右為正本係照原本作成。
如對本判決上訴，須於判決送達後廿日內向本院提出上訴狀。
~B法院書記官  王恬如
中      華      民      國    九十      年      五      月    三十      日


司法院資訊處製作；財團法人民間司法改革基金會備份。
